最高法院刑事判決　　　　　　九十四年度台上字第四八七二號
　　上　訴　人　甲○○
　　（被告）
　　　　　　　　　　　　在押.
　　選任辯護人　趙昌平律師
　　　　　　　　張毓桓律師
　　　　　　　　宋永祥律師
　　上　訴　人　乙○○
　　（被告之配偶）　　　D室
上列上訴人等因被告貪污案件，不服台灣高等法院台中分院中華
民國九十四年五月十九日第二審判決（九十四年度上訴字第二三
一號，起訴案號：台灣台中地方法院檢察署九十三年度偵字第一
一七四一、一四九二七號），提起上訴，本院判決如下：
    主    文
上訴駁回。
    理    由
按刑事訴訟法第三百七十七條規定：上訴於第三審法院，非以判
決違背法令為理由，不得為之。是提起第三審上訴，應以原判決
違背法令為理由，係屬法定要件，如果上訴理由狀未依據卷內訴
訟資料，具體指摘原判決不適用何種法則或如何適用不當，或所
指摘原判決違法情事，顯與法律規定得為第三審上訴理由之違法
情形，不相適合時，均應認其上訴為違背法律上之程式，予以駁
回。本件原判決綜合全部卷證資料，認上訴人甲○○有其事實欄
所載之犯行，已詳敘所憑之證據與認定之理由。對於甲○○辯稱
：伊於民國八十九年間擔任台中市警察局秘書室主任，負責內勤
文書作業及事務管理，與外勤取締無關，不可能承諾替蔡明享向
警察打點說項，伊自始未與蔡明享或王裕慶有何金錢往來，蔡明
享所稱交付支票一張即使在伊朋友王裕慶之戶頭兌現，亦不能據
此認定伊與蔡明享有金錢往來，況該支票兌現後，王裕慶並未匯
款給伊，且以支票調現者，依常理平常即應有金錢往來，伊與王
裕慶認識不到二年，也祇在辦公室見過二、三次，王裕慶在警察
局及少年隊有其他朋友，並非每次都來找伊，蔡明享供稱自八十
九年起每個月到伊辦公室二次，但會客紀錄並無此等登記，警察
局之管制相當嚴格，不可能來找伊都沒有登記，足見蔡明享所言
不實，起訴書記載伊對蔡明享承諾不予查緝，並統籌分配賄款給
各分局，但始終未查出任何證據，況查緝取締色情非伊職務範圍
，蔡明享豈會如此愚蠢，將該賄款交給無權取締之人？縱蔡明享
對伊行賄，亦無對價關係，起訴法條不合法理云云，認係卸責之
詞，不足採信，亦依調查所得證據，逐一加以指駁及說明。因而
維持第一審變更檢察官所引貪污治罪條例第四條第一項第五款違
背職務收受賄賂罪之起訴法條，論處甲○○連續依據法令從事公
務之人員，利用職務上之機會，詐取財物罪刑之判決（處有期徒
刑十五年，褫奪公權八年），駁回甲○○在第二審之上訴。
甲○○及其配偶即上訴人乙○○上訴意旨略以：(一)、原判決明知
貪污治罪條例第五條第一項第二款所謂之「職務」，係指行為人
職務上所從事之主管工作事務，且知一般妨害風化案件之偵辦非
人事法令賦予甲○○之執掌事項，卻將警察機關內部之業務聯繫
關係，認係甲○○職務上之機會，論以利用職務上之機會詐取財
物罪，有採證違法、判決不適用法則及理由矛盾之違法。(二)、檢
察官並未起訴甲○○有何詐欺取財犯行，且詐取財物與收受賄賂
截然不同，無犯罪事實同一性可言。原判決將起訴之違背職務行
賄罪變更為利用職務上之機會詐取財物罪，違反刑事訴訟法第三
百條之訴訟原則；原判決理由欄載稱：甲○○與蔡明享「謀議期
約」，由蔡明享按月給付賄款予甲○○，亦屬矛盾。(三)、倘甲○
○向蔡明享詐取財物，其所詐取之財物應依貪污治罪條例第十條
第一項規定發還予蔡明享，第一審判決諭知沒收追繳，原判決未
予撤銷，仍予維持，有不適用法則之違誤。(四)、蔡明享曾證稱：
伊交付金錢予甲○○時，已知道甲○○未替伊向相關警察打點，
但因已經拜託了，就沒有轉寰等語。可見其非因陷於錯誤而交付
，原判決就此有利之證據，未說明不予採信之理由，有理由不備
之違法。(五)、蔡明享供述交付賄款之時間、金額前後不一，原判
決未予究明，即全部引用，致與所認事實不符，且對於甲○○於
九十二年四月間究收受新台幣（下同）二十六萬元或三十九萬元
之認定，亦有出入；蔡明享祇有一次至台中市警察局辦理會客登
記，原判決認定其進出台中市警察局數十次，違背經驗法則云云
。惟查：犯罪事實之認定、證據之取捨及其證明力如何，乃事實
審法院自由判斷之職權，如其取捨判斷不違背經驗法則與論理法
則，即不得指為違法，而據為上訴第三審之理由。又貪污治罪條
例第五條第一項第二款之利用職務上之機會詐取財物罪，指依據
法令從事公務之人員，或受公務機關委託承辦公務之人，凡假借
職務上之一切事機，以欺罔手段使人陷於錯誤而交付財物者，即
屬之。原判決認定甲○○意圖為自己不法之所有，基於概括之犯
意，於經營色情業之表姪蔡明享詢問其有無辦法與台中市警察局
、各分局及派出所打點關照時，竟先後利用其擔任台中市警察局
秘書室主任及台中市警察局少年隊隊長，平時與所轄各警察分局
或派出所有業務聯繫，於知悉犯罪時亦可聯繫各警察分局、派出
所進行取締之機會，對蔡明享佯稱沒有問題，可從中設法幫忙為
其打點說項，使蔡明享陷於錯誤，按月給付款項予甲○○，其後
蔡明享獨資開設另一色情商店，二人再為相同約定，蔡明享每月
追加給付款項予甲○○，甲○○收受蔡明享交付之款項，自八十
九年十二月起至九十年二月止計七十八萬元，自九十年三月起至
九十二年四月止收受一千零十四萬元，自九十二年五月起至九十
二年六月止收受五十二萬元，九十二年七月起至九十三年二月止
收受一百八十四萬元，合計一千三百二十八萬元，然甲○○實際
上未交付任何款項給轄區警員，所得全部中飽私囊等情，已說明
本於調查所得心證分別定其取捨而為事實判斷之理由。並依確認
之事實，說明一般妨害風化案件之偵辦固非甲○○之職務，但甲
○○係利用其先後擔任台中市警察局秘書室主任及少年隊隊長等
職務，平時與各警察分局或派出所有所聯繫，且於知悉犯罪時亦
可聯繫轄區各警察分局、派出所進行取締之機會，向蔡明享詐取
該款，自係利用職務上之機會而犯之論據。所為論斷，核無違背
客觀存在之經驗法則與論理法則，自屬原審採證、認事之適法職
權行使，並無上訴意旨所指採證違背證據法則、判決不適用法則
或認定詐取金額有所出入等理由矛盾之違法情事。而檢察官起訴
之事實與原判決認定之事實，均係甲○○於擔任台中市警察局秘
書室主任或少年隊隊長時，向經營色情業之蔡明享表示可代向各
級警察機關打點說項，而按月收取蔡明享給付之金錢，二者之基
本社會事實顯然相同，原判決變更檢察官起訴之法條，即無違法
可言。又原判決理由欄三之(二)載稱：關於甲○○明知蔡明享係色
情業者，猶與蔡明享「謀議期約」，由蔡明享按月給付……等語
，係顯然之文字誤寫，無礙於犯罪事實同一性之辨別，於全案情
節及判決本旨並無任何影響，自不得據為適法之第三審上訴理由
。再貪污治罪條例第十條第一項所定犯第四條至第六條之罪，其
所得財物，應予追繳，並依其情節發還被害人者，指單純之犯罪
被害人而言。本件蔡明享係為免被警察查緝其經營色情業之不法
目的而交付金錢，並非單純之犯罪被害人，第一審判決將甲○○
詐取之財物諭知沒收追繳，原判決予以維持，即無不合。復依原
判決所載及蔡明享歷次證言與卷內證據資料觀之，蔡明享係因畏
懼警方查緝其經營之色情業，且知甲○○係警界高官，乃詢問甲
○○有無辦法與台中市各級警察局打點關照，甲○○答稱沒有問
題，可從中設法幫忙為其打點說項，蔡明享信而基於行賄之意思
交付財物，嗣後蔡明享所經營之部分色情業雖被警方查緝，然蔡
明享不久即於同址重新裝潢，更改名稱後再度營業，其後復因遭
檢舉而經警查緝，甲○○即親至相關派出所關心案情。是蔡明享
證稱：伊交付金錢予甲○○時，已知道甲○○未替伊向相關警察
打點，但因已經拜託了，就沒有轉寰云云，自難認蔡明享未陷於
錯誤交付財物而為甲○○有利之證明。原判決就此未說明不予採
納之理由，雖有微瑕，但於判決主旨並無影響，依刑事訴訟法第
三百八十條之規定，亦不得為上訴第三審之理由。其餘上訴意旨
，仍執陳詞，重為事實上爭執，復就原審本於職權已於判決內詳
為論斷之事項，徒憑己意，漫事指為違法，殊非適法之第三審上
訴理由。應認上訴人二人之上訴均違背法律上之程式，予以駁回
。
據上論結，應依刑事訴訟法第三百九十五條前段，判決如主文。
中　　華　　民　　國　九十四　年　　九　　月　　八　　日
                      最高法院刑事第九庭
                          審判長法官  張　淳　淙
                                法官  張　春　福
                                法官  呂　丹　玉
                                法官  洪　昌　宏
                                法官  蔡　彩　貞
      本件正本證明與原本無異
                                      書  記  官
中　　華　　民　　國　九十四　年　　九　　月　十四　　日
                                                    Ｙ
